臺灣桃園地方法院民事判決　　　　　　　 95年度訴字第662號
原　　　告　乙○○
訴訟代理人　邱清銜律師
被　　　告　甲○○
　　　　　　丙○○
上列二人共同
訴訟代理人　陳文雄律師
上列當事人間請求撤銷買賣行為等事件，於民國96年1 月22日言
詞辯論終結，本院判決如下：
    主      文
確認被告甲○○、丙○○間於民國九十五年一月二十四日以被告
甲○○為出賣人、被告丙○○為買受人就被告甲○○所有坐落桃
園縣平鎮市○○段857 地號土地所有權應有部分二分之一之買賣
關係不存在。
被告丙○○應將就前項所示不動產，經桃園縣平鎮地政事務所以
九十五年平資字第二七四六０號收件，於民國九十五年二月十七
日以買賣為原因所為之所有權移轉登記予以塗銷。
原告其餘之訴駁回。
訴訟費用由被告連帶負擔。
    事實及理由
甲、原告主張：(一)被告甲○○於民國95年1 月11日，駕駛車牌為
    452-RB號之大貨車，行經桃園縣八德市○○路621 號門前時
    ，逆向不慎與原告所駕駛車牌為335-AA號之機車發生碰撞（
    下稱本件交通事故），造成原告受有嚴重之多重性創傷，經
    緊急送往台北榮民總醫院進行膝上截肢手術後，方才挽回性
    命。(二)本件交通事故發生後，被告甲○○未有積極善後之舉
    動，原告恐其無賠償之意，甚至意欲脫產，遂向本院聲請假
    扣押獲准，惟經原告向國稅局調閱被告甲○○之財產資料後
    ，發現其竟在本件交通事故發生後2 週內將其所有坐落桃園
    縣平鎮市○○段857 號地號土地（下稱系爭土地）所有權應
    有部分二分之一以買賣之名義移轉登記與被告丙○○，被告
    甲○○意欲脫產、損害原告追償權利之心昭然若揭，甚至，
    被告2 人乃居住在一起，是被告丙○○偽稱不知被告甲○○
    藉買賣名義而遂行脫產一事，實令人難以置信。(三)被告丙○
    ○主張因被告甲○○向其借錢，故其乃向聯邦商業銀行股份
    有限公司（下稱聯邦銀行）貸款160 萬元後，再借錢給被告
    甲○○使用云云，惟此種說法不合常理：1.蓋因欠缺資金周
    轉而由自己向銀行借貸者，時有所聞，惟從未聽過為應別人
    借貸之請求，而轉向銀行貸款後，再出借他人；再者，在自
    己沒錢出借他人之情形下，竟願自己貸款而借錢給他人，無
    端使自己需對銀行負擔債務之行為並不合常理。2.被告2 人
    原即共有系爭土地，故被告甲○○非無資力者，何需透過被
    告丙○○向銀行借錢，而且被告丙○○明知被告甲○○自己
    有能力向銀行借錢，卻主張願自己貸款再借給被告甲○○，
    實在毫無道理可言。3.被告丙○○主張為借160 萬元給被告
    甲○○使用，故向聯邦銀行貸款，卻在該貸款程序中不要求
    被告甲○○提供人保、物保，使被告甲○○完全置身事外，
    完全由被告丙○○承擔銀行之貸款債務，亦令人無法理解。
    4.被告丙○○在借錢給被告甲○○時，不僅分為多次、不定
    期支付，且所交付之款項數額竟有千元之零頭，此等迥異於
    尋常之借款情形，實在令人難以相信。5.被告丙○○向聯邦
    銀行貸款需給付利息給銀行，但卻未向被告甲○○要求付息
    ，亦即被告丙○○不但要負擔債款之債務，且必須為借款給
    被告甲○○而支付利息，於己不僅無利且有損，此種借款情
    事孰人能信？6.被告丙○○表示與被告甲○○住在一起，但
    被告甲○○鮮少回來，且收入不一定云云，被告丙○○竟同
    意預先向銀行借貸160 萬元，以準備隨時提供被告甲○○提
    領，實匪夷所思。(四)被告丙○○主張向聯邦銀行借貸後，有
    借款給告甲○○之情事云云，惟其僅提出匯出款項及現金提
    領之紀錄；縱使上述匯款單、提款單等文件有被告甲○○之
    筆跡，亦只能證明匯款、提款係由被告丙○○交被告甲○○
    所為，並未能證明確有借款給被告甲○○之事實。(五)被告丙
    ○○主張被告甲○○提供系爭土地給他向聯邦銀行貸款借錢
    ，但依據本院向桃園縣平鎮地政事務所函詢系爭土地於94年
    間有無抵押權設定記載，業據該地政事務所函覆略以無任何
    抵押權設定紀錄等語；又根據被告訴訟代理人所提供之抵押
    貸款資料，其抵押權設定之抵押物，亦非系爭土地，顯見被
    告丙○○所言不實。(六)被告丙○○先主張系爭土地由被告甲
    ○○提供給他向聯邦銀行貸款，嗣又主張被告甲○○係將土
    地賣給他等語，前後陳述不一，顯見不實。(七)被告甲○○主
    張其向被告丙○○借錢，但被告丙○○沒有那麼多現金，就
    說若系爭土地他要使用時，可以拿去用等語；惟被告丙○○
    前已表示係拿系爭土地貸款，並非如被告甲○○所謂要用就
    拿去用之模稜兩可說法，且被告丙○○早已將被告甲○○要
    借之100 餘萬元均已貸入戶頭中，隨時可由被告甲○○提領
    ，怎又謂被告丙○○沒有錢？再者，被告甲○○表示當時雙
    方係約定「若被告丙○○要用的話，先拿去用，以買賣方式
    處理」云云，惟被告丙○○卻主張當初係約定用系爭土地去
    抵押貸款，此與被告甲○○所說之買賣根本不同，被告2 人
    說法互相矛盾。(八)被告甲○○於本院詢問：「被告間匯款之
    金額與系爭土地買賣之金額不合」時，陳稱略以借錢時沒有
    跟被告丙○○說確實要借多少錢云云；惟查，被告2 人先後
    均稱被告甲○○要借100 萬元左右，且被告丙○○另稱貸款
    160 萬元，其中50萬元是買車，其他則是被告甲○○向他所
    借等語，被告所言前後不一，難以令人置信。又被告甲○○
    稱因系爭土地係持分地，面積少且不完整，無法用以擔保貸
    款云云；惟被告丙○○則稱當初有拿系爭土地去貸款云云，
    其2 人說法顯然自相矛盾。(九)被告丙○○指借150 萬元給被
    告甲○○，即係系爭土地之買賣價金，而被告丙○○所指之
    價金為1,519,200 元，無非係依土地公告現值乘以面積而得
    出。惟以公告現值出售土地之舉，根本不合常理。蓋一般人
    均知土地之售價在實際市價與公告地價上有巨大差額，且以
    系爭土地坐落桃園縣中壢市○○路之大馬路旁，其差額更係
    巨大，以被告丙○○所稱被告甲○○為償還欠債故而出售土
    地之情形下，被告甲○○豈有可能願以公告地價之偏低價格
    出售其唯一之不動產而蒙受損失呢？(十)按「表意人與相對人
    通謀而為虛偽意思表示者，其意思表示無效。但不得以其無
    效對抗善意第三人。」民法第87條第1 項定有明文。本件被
    告2 人間就系爭土地之買賣及物權讓與行為均係通謀虛偽表
    示，自屬無效，原告自得請求如先位聲明所示；復按「債務
    人所為之有償行為，於行為時明知有損害於債權人之權利者
    ，以受益人於受益時亦知其情事者為限，債權人得聲請法院
    撤銷之。民法第244 條第2 項亦有明文。被告甲○○以出售
    僅有系爭土地方式損害原告之請求賠償權利，被告丙○○亦
    明知甲○○出售系爭土地係為脫產，以逃避追債，則原告自
    得依上開規定訴請撤銷其2 人間之買賣及移轉所有權之法律
    行為，以維護權益等語，並聲明：(一)先位聲明：被告甲○○
    、丙○○間就坐落桃園縣平鎮市○○段857 地號土地應有部
    分二分之一於95年1 月24日所為之買賣關係及物權讓與關係
    均不存在；被告甲○○、丙○○於95年2 月17日就前開土地
    以買賣為原因之所有權移轉登記應予塗銷；(二)被告甲○○、
    丙○○於95年1 月24日就坐落桃園縣平鎮市○○段857 地號
    土地所有權應有部分二分之一所為之買賣行為及移轉所有權
    行為均應予撤銷；被告丙○○應將於95年2 月17日就前開土
    地以買賣為原因之所有權移轉登記予以塗銷。
乙、被告甲○○、丙○○則以：(一)系爭土地原為被告2 人共有，
    於95年2 月17日以買賣為原因辦理移轉登記為被告丙○○所
    有之事實，既然原告行使撤銷訴權，則對被告之間就系爭土
    地所為買賣之行為，係屬真實，已經自認。(二)被告丙○○於
    94年6 月20日邀其父母、公婆為連帶保證人向聯邦銀行借款
    160 萬元，聯邦銀行於94年6 月22日核准撥款160 萬元至被
    告丙○○於聯邦銀行之存款帳戶。上開借款其中50萬元係被
    告丙○○為買貨車而於94年6 月29日提領自用。其餘之100
    餘萬元乃被告甲○○為了還卡債欲向被告丙○○借款，惟被
    告丙○○並沒有那麼多現金，故被告甲○○提供土地讓被告
    丙○○向聯邦銀行抵押貸款，再由被告甲○○向被告丙○○
    拿存摺、印章於94年7 月1 日自行提領298,000 元，同日將
    該筆借款匯給訴外人吳有燕；另各於94年7 月19日、94年9
    月23日、94年11月7 日分別提領25萬元、21萬元及245,000
    元，被告甲○○合計向被告丙○○借款1,003,000 元。被告
    2 人間之借貸並無約定利息，亦無約定何時清償，但被告甲
    ○○稱系爭土地若被告丙○○要用，要將系爭土地賣給被告
    丙○○，用以抵銷被告甲○○向被告丙○○之借貸，當時沒
    有談到若被告丙○○不要土地該如何清償債務之問題。(三)被
    告2 人間就系爭土地之買賣，其價金係以公告現值計算為
    1,519,200 元，關於價金之給付，係由被告丙○○以對被告
    甲○○之上開1,003,000 元借款債權，對被告甲○○主張抵
    銷，餘額則由被告丙○○分別於95年1 月24日、95年2 月10
    日匯款219,000 元、30萬元與被告甲○○，被告甲○○已作
    平常生活開銷。故被告2 人間確實有買賣及抵銷之事實。(四)
    最高法院89年台上字第2491號判決：「債務人不能清償債務
    ，而將其不動產賣給債權人中一人，以所得價金對於該債權
    人清償債務，需其對價低於該不動產之客觀價格，始能認為
    有損害於他債務人之權利；其對價是否相當，並應以買賣當
    時之價格為準。」最高法院42年度台上字第323 號判例：「
    債權人依民法第244 條規定，撤銷債務人所為之有償或無償
    行為者，需具備下列之條件：1.為債務人所為之法律行為2.
    其法律行為有害於債權人3.其法律行為係以財產權為目的4.
    如為有償之法律行為，債務人於行為時，明知其行為有害於
    債權人，受益人於受益時，亦明知其事情。至於債務人之法
    律行為除有特別規定外，無論為債權行為或物權行為，均非
    所問。」查被告甲○○雖將系爭土地賣給被告丙○○，但係
    以所得價金清償被告丙○○之債權，且買賣價格亦高於被告
    甲○○所欠被告丙○○債務，依上開判決意旨，自難認為有
    損害於其他債權人之權利。故原告主張系爭土地買賣行為有
    害於債權人之原告，顯有誤會，何況原告未能證明受益人即
    被告丙○○於受益時，亦明知其情事。(五)被告丙○○向聯邦
    銀行貸款當時，被告甲○○的工作是開貨車，但工作不一定
    每次都有，且被告2 人雖住在一起，但被告甲○○鮮少回來
    。又原告主張被告丙○○向銀行貸款，再出借被告甲○○之
    行為無端使自己對銀行負債，不合人性等語；惟被告丙○○
    自己需要貸款50萬元，被告甲○○亦需借款100 萬元左右，
    且被告丙○○早有併購系爭土地之意，故合在一起貸款，本
    屬正常，亦無不合情理之處。(六)被告甲○○因信用不佳，以
    及其父母也不信任他，故無法利用其父母之土地向銀行貸款
    ，且被告甲○○雖擁有系爭土地應有部分二分之一，但因系
    爭土地係持分地且面積小而不完整，亦無法用以擔保貸款。
    (七)本件被告丙○○向銀行貸款其中之100 萬元，既然已言明
    係借與被告甲○○，且由被告甲○○自行提款，則被告甲○
    ○提領多少，本係依被告甲○○的個人需要而決定，故分次
    、不定期提領，本無可厚非。(八)又被告2 人間本有買賣系爭
    土地之合意，而以借款抵作價金一部，加上雙方有叔嫂之親
    戚關係，故被告丙○○未向被告甲○○收取利息亦屬合情合
    理等語作為抗辯，並聲明：駁回原告之訴。
丙、得心證之理由：
  一、按訴狀送達後，原告不得將原訴變更或追加他訴，但其請
      求之基礎事實同一者，不在此限。民事訴訟法第255 條第
      1 項第2 款定有明文。本件原告起訴係主張被告甲○○於
      95年1 月24日將系爭土地出賣並將所有權讓與被告丙○○
      之行為，有害於原告對於被告甲○○之損害賠償債權，被
      告丙○○亦明知該情事，爰請求撤銷被告2 人間之上開買
      賣行為及物權讓與行為，並請求被告丙○○塗銷於95年2
      月17日就系爭土地以買賣為原因之所有權移轉登記；嗣於
      95 年11 月15日除上開請求外，另主張被告2 人間之上開
      行為實係通謀而為之虛偽意思表示，為無效，另請求確認
      被告2 人間之上開買賣關係及物權讓與關係不存在，並請
      求塗銷上開所有權移轉登記。核原告所為係屬訴之追加，
      惟該2 請求之基礎事實同一，依首揭規定，應予准許，合
      先敘明。
  二、原告主張被告甲○○於95年1 月11日駕車，行經桃園縣八
      德市○○路621 號門前時，逆向不慎與原告所騎機車發生
      碰撞，造成原告受有嚴重之多重性創傷等情，為被告所不
      爭執，堪信為真實。則原告主張其對於被告甲○○有損害
      賠償債權乙節，應為可採。
  三、原告主張被告甲○○於95年1 月24日以買賣為原因，將系
      爭土地所有權應有部分二分之一讓與被告丙○○，經桃園
      縣平鎮地政事務所以95年平資字第27460 號收件，並於95
      年2 月17日辦理將上開土地所有權移轉與被告丙○○之登
      記等情，被告亦不爭執，且有土地登記謄本及桃園縣平鎮
      地政事務所95年12月26日平地登字第0950006666號函及檢
      送之登記申請書等文書附卷可按（見本院卷第9 頁、第11
      頁至第125 頁），堪信為真實。
  四、原告主張被告2 人間之上開買賣行為及物權讓與行為係該
      2 人間通謀而為之虛偽意思表示，該法律行為無效乙節，
      為被告否認，並以前詞置辯。經查：
    (一)被告主張被告丙○○為購車及被告甲○○向其借貸金錢，
      但被告丙○○沒有那麼多現金，乃由被告丙○○向聯邦銀
      行借貸160 萬元，並將其中1,003,000 元貸與被告甲○○
      ，被告甲○○曾分別在94年7 月1 日、7 月19日、9 月23
      日、11月7 日各自被告丙○○設於聯邦銀行之帳戶取款
      298,000 元、25萬元、21萬元、245,000 元等語，而本院
      詢問被告甲○○借貸之用途時，被告丙○○陳稱略以被告
      甲○○表示他要還卡債20萬元等語，被告甲○○則陳稱略
      以：我只跟他（指被告丙○○）說要還卡債，沒有跟他說
      卡債有多少等語，其2 人陳述已有矛盾，且若被告甲○○
      確係為清償卡債而向被告丙○○借貸，則其向被告丙○○
      借得金錢後自應先清償卡債，何以上開第一筆款項係匯給
      訴外人吳有蒸（見本院卷第36頁背面）？又依被告主張甲
      ○○提領款項之情形，則被告甲○○並非一次需求100 萬
      元之資金，且其第2 次取款與第3 次取款間及第3 次取款
      與第4 次取款間之取款時間，各差距約2 個月至1 個半月
      之久，而以被告丙○○自陳經營係公司，且其於95年1 月
      24日及2 月10日即得各以貨款收入分別支付被告甲○○
      219,000 元、30萬元，則其何需先借貸該100 萬元供被告
      甲○○隨時取用？
    (二)另被告均陳稱被告丙○○貸與被告甲○○上開金錢並未約
      定應給付利息，亦未約定何時清償（見本院卷第66頁、第
      68頁、第69頁），惟被告丙○○向聯邦銀行貸款時，約定
      應自94年6 月22日起至95年6 月22日止按週年利率2.1 ﹪
      計息、自95年6 月22日起至96年6 月22日止，按聯邦銀行
      公告之均利型指數利率加碼週年利率1 ﹪浮動計息（借貸
      時為週年利率2.5 ﹪）、自96年6 月22日起，按聯邦銀行
      均利型指數利率加碼週年利率1.6 ﹪浮動計息，貸款期間
      利率隨聯邦銀行均利型指數利率機動調整（見本院卷第34
      頁）。是則被告丙○○係支付利息向聯邦銀行貸款而無償
      貸與被告甲○○，顯違反常理。
    (三)又被告甲○○陳稱因自己借不到錢，父母不相信自己，才
      未以自己名義貸款，且系爭土地係持分地，面積小，不完
      整，貸不到錢（見本院卷第70頁、第71頁），被告丙○○
      則稱被告甲○○是開貨車，工作收入不一定，他借錢是要
      還卡債20餘萬元等語（見本院卷第68頁），是若被告所言
      屬實，則被告丙○○應知悉被告甲○○經濟狀況不佳且其
      父母對其亦不信任，則被告丙○○何以願意貸與上百萬元
      ？被告丙○○固陳稱以：被告甲○○於貸款時表示如果我
      需用系爭土地，就將系爭土地賣給我等語。惟被告甲○○
      既係積欠20餘萬元之卡債未還，則其所有系爭土地之所有
      權應有部分即可能隨時遭強制執行，如此一來，被告丙○
      ○何能確保其將來能取得上開土地所有權應有部分？且被
      告丙○○亦稱貸款時有打算要蓋房子等語（見本院卷第68
      頁），則其何以不要求被告甲○○先移轉所有權以取得被
      告甲○○所有系爭土地之應有部分，確保將來能在系爭土
      地上興建房屋？至少，被告丙○○在明知被告甲○○經濟
      狀況不佳且其父母亦對其不信任，乃向自己借錢，且自己
      又必須向銀行借貸後轉貸情況下，照理應要求被告甲○○
      提供確實之擔保以確保所貸與之上百萬元得獲清償，乃被
      告丙○○既不要求被告甲○○以其所有系爭土地之所有權
      應有部分為自己設定抵押權為擔保，亦未要求其提供其他
      擔保，而仍以自己名義向銀行貸款，並將其中上百萬元之
      金錢無息轉貸與被告甲○○，此等作為亦與常理有違。
    (四)再者被告丙○○係以被告甲○○之父母王年勳及王吳玉招
      所有之土地設定抵押為擔保向聯邦銀行貸款，被告2 人為
      叔嫂關係，若被告甲○○確係因前項所述情事，而轉向被
      告丙○○借貸，則以被告甲○○所需借貸金額達上百萬元
      ，被告丙○○豈有不詢問源由即同意向銀行借錢轉貸之理
      ，而被告甲○○亦應無不將上情告知之理。惟被告丙○○
      於本院訊問「被告甲○○自己有地，為何將地交給你去貸
      款」時，答稱：「我不清楚。」又於本院訊問「被告甲○
      ○要借錢，為何不請他父母將地抵押借錢，反而來找你」
      ？亦僅陳稱：那時候就是這樣子等語，均未能陳明被告甲
      ○○係上開情事致無法以自己名義貸款之事實，此亦與常
      理不合。
    (五)又被告丙○○雖主張其貸與被告甲○○金錢，惟僅提出匯
      款單及取款條為證；惟除其中289,000 元係以被告甲○○
      名義匯出外，其餘各筆金錢均僅有取款紀錄，亦即縱認上
      開匯款單及提款條確係被告甲○○書寫，至多僅能證明提
      款係由被告丙○○將印鑑、存摺交由被告甲○○前往提領
      ，尚不能證明提領後確貸與被告甲○○之事實。
    (六)被告丙○○陳稱係其本人向聯邦銀行申請貸款（見本院卷
      第68頁），則該貸款係以訴外人王年勳、王吳玉招所有之
      房地設定抵押為擔保，被告丙○○應知之甚詳。惟被告丙
      ○○卻於本院審理時陳稱其係拿系爭土地向銀行借款云云
      （見本院卷第65頁），是上開向聯邦銀行所借160 萬元，
      是否確係被告丙○○向聯邦銀行貸款後轉貸與被告甲○○
      ，亦非無疑。
    (七)綜上，足認被告主張被告甲○○於94年6 月初向被告丙○
      ○借貸1,003,000 元乙節，不能採信。被告2 人間既無借
      貸之事實，則被告主張被告甲○○於借貸時表示若被告丙
      ○○需用土地時就將系爭土地出賣與被告丙○○乙節，亦
      不能採信。又被告甲○○係於95年1 月11日因過失侵害原
      告之權利後，即匆忙在同年月24日就其所有系爭土地所有
      權應有部分與被告丙○○成立買賣契約及為所有權讓與行
      為，益見被告甲○○蓄意脫產之意圖。則原告主張被告2
      人間上開買賣之法律行為及物權讓與行為均為其2 人間通
      謀而為之虛偽意思表示，應為無效乙節，應為可採。
  五、被告2 人間於95年1 月24日就被告甲○○所有系爭土地所
      有權應有部分二分之一所為之買賣法律行為及物權（所有
      權）讓與行為既均為無效，則原告請求判決確認上開買賣
      關係不存在，並請求被告丙○○應將就上開土地所有權應
      有部分二分之一於94年2 月17日以買賣為原因所為之所有
      權移轉登記予以塗銷為有理由，應予准許；惟被告2 人間
      之上開所有權讓與行為為過去之法律行為，且原告亦主張
      該所有權讓與行為無效而請求被告塗銷據該所有權讓與行
      為所為之所有權移轉登記，則原告仍請求確認該所有權讓
      與行為不存在，顯無確認之利益，此部分之訴為不合法，
      不能准許。末查，原告先位之訴已得勝訴判決，其備位之
      訴即無審判之必要，附此敘明。
丁、訴訟費用負擔之依據：民事訴訟法第85條第2項。
中　　華　　民　　國　　96　　年　　2 　　月　　13　　日
                  民事第三庭  法  官  林望民
上列為正本係照原本作成
如對本判決上訴，須於判決送達後20日內向本院提出上訴狀
中　　華　　民　　國　　96　　年　　2 　　月　　13　　日
                              書記官  曾建中
